臺灣雲林地方法院刑事判決　　　　　　　94年度簡上字第96號
上　訴　人
即　被　告　乙○○
輔　佐　人　甲○○○
上列上訴人因被告竊盜案件，不服本院虎尾簡易庭94年度虎簡字
第230 號中華民國94年6 月3 日第一審簡易判決（聲請案號：臺
灣雲林地方法院檢察署93年度偵字第3374號），提起上訴，本院
管轄之第二審合議庭逕為第一審判決如下：
    主  文
原判決撤銷。
乙○○無罪。
    理  由
一、聲請簡易處刑意旨略以：乙○○明知位在雲林縣古坑鄉○○○○○段609-1 號（檢察官於審判中更正為：同段608-1 地
    號）（以下土地段號相同，茲引用之）之土地，係其堂兄丙○○所管理持有，非伊所有，竟意圖為自己不法之所有，於
    93年8 月1 日上午9 時許，在未經土地所有人丙○○之同意
    下，擅自雇用挖土機至上開土地，竊挖丙○○所有覆蓋於土
    地上之土壤，而移置於其所有相鄰之609 ─2 號土地（檢察
    官於審判中更正為：同段9015-17 國有未登錄土地）上，供
    埋設塑膠排水管之用。嗣經丙○○發覺土地上之土壤遭人挖
    取後，始悉上情。認為被告涉犯刑法第320 條第1 項竊盜罪
    。
二、本件聲請簡易處刑意旨認被告涉犯竊盜罪嫌，係以下列證據
    為據：
  (一)被告乙○○93年8 月5 日警訊中自白：「我有在當天僱用一
    台挖土機到丙○○的土地交界處，將平時被雨水沖刷滑落到
    丙○○的竹筍園內土壤，以挖土機將這些土壤挖起來填回去
    我的柳丁園內坑洞，並把部分的土壤作為埋設塑膠排水管之
    用.. 我 叫挖土機所挖的土壤約有三吋深，我沒有移到別處
    ，只是放在柳丁園內。我不知道挖多少面積，因為土地上所
    顯現的新痕跡有些是挖土機的齒輪壓過，不代表是全部有挖
    過。我約僱用挖土機一個多小時，花費2500元。（古坑鄉○○○○○段609-2 號是否為你的土地？）是我的土地。剛好
    我堂兄丙○○交界609-1 號。我認為沒有挖他的土壤，我只
    是將原來屬於我的土壤滑落到丙○○的土地上，以挖土機將
    這些土壤取回而已」等語。
  (二)告訴人丙○○於94年8 月4 日警訊中之指訴：「這些土壤座
    落在古坑鄉○○○○○段609-1 號，這土壤原本是覆蓋在我
    的竹筍園上，卻被乙○○僱用挖土機將土壤挖走堆置到他的
    柳丁園內。用來鞏固他裝設的塑膠管排水系統。我被偷的土
    壤，挖約深度2 尺，範圍分別為東5.2 公尺、西8.5 公尺、
    南8.5 公尺、北8.8 公尺。當時沒有目擊者，當天我去別處
    做工，所以我不在場。他是在93年8 月1 日上午去偷挖我的
    土壤，乙○○並沒有事前徵求我的同意。」
  (三)現場照片6張、土地所有權狀、地籍圖。
  (四)土地登記謄本顯示：
  609-1、608-1地號土地為告訴人丙○○所共有。
  608及608-2地號土地為被告所有。
  609-2地號為第三人高賴血之土地。
  告訴人之609-1 地號與被告之608 地號，二筆地並未相連，
    中間隔著9015-17 國有未登錄土地。
三、被告於審理中答辯：
    我只是僱請挖土機將我流下去的土壤挖回來而已，我的土壤
    並沒有滑到告訴人的土地內，我只是雇工在我的土地範圍內
    （即竹子以上的斜坡範圍）作業而已，我沒有挖告訴人的土
    地。該斜坡處在93年時測量，地政人員說竹林以下才是告訴
    人的土地，竹林上面及斜坡都是我們的，所以我叫挖土機在
    斜坡上作業。若我知道斜坡有一部份不是我們的土地，我就
    不會去做這件事了。因為我不識字，警訊製作筆錄後我簽名
    ，但筆錄的內容與我的意思不相同，我在警訊中沒有承認犯
    行。檢察官問我時，我因為聽不懂國語，又沒有家人陪同，
    回答「喔」或「嗯」時，檢察官誤會我有承認。我否認犯罪
    ，請求為無罪判決。
四、本案爭執之要點為：
  (一)公訴事實是否同一？
  (二)被告雇用挖土機整地，有無侵入或挖取告訴人608-1 地號土
    地範圍？
  (三)如果被告挖取被告608-1 地號土地之土壤，是否有竊盜犯意
    ？
五、得心證之理由：
  (一)公訴事實是否同一？
  按我國刑事訴訟制度，係採彈劾主義，無訴即無裁判，起訴
    之效力，不及於未具審判不可分關係之其他犯罪事實，故法
    院之審判，應以起訴之犯罪事實為其範圍，祇能在不妨害「
    起訴事實同一性」之範圍內，認定事實，或予以擴張、減縮
    或變更，不得就未經起訴之犯罪事實加以審判，否則即屬無
    效之違法裁判（最高法院90年度台上字第6443號判決參照）
    。而所謂「事實同一性」，係指刑罰權所以發生之原因事實
    係屬同一者而言，是判決所認定之事實與檢察官起訴之事實
    是否同一，應以檢察官擇為訴訟客體之基本社會事實關係是
    否相同為準，非謂其全部之事實均須一致；苟其基本事實相
    同，其餘部分縱或稍有出入，仍不失為事實同一（最高法院
    89 年 度台上字第3437號判決）。
  警卷內照片所拍攝之地點，與本院94年9 月22日勘驗之地點
    同一，也是被告與告訴人所爭執之範圍所在。所爭執之地點
    即如附件複丈成果圖所示：斜坡（Ｂ、Ｃ）及竹園（Ａ）。
    而自警訊以來，告訴人所指控的範圍即是竹園（Ａ）土壤遭
    挖取，而被告一再爭辯自己僅在斜坡（Ｂ、Ｃ）範圍工作。
    本院94年9 月22日勘驗後，警卷內照片所示範圍，地形並無
    大太變化，只是原本裸露的土壤長出雜草與鋪滿落葉，原本
    被告埋設的水管已經不見。雙方所爭執之土地範圍仍然相同
    ，基本事實並無二致。
  承辦檢察官並未偕同地政人員實際指界勘驗，也沒有調閱全
    部相關土地謄本，而且被告與告訴人也都說錯了地號，以致
    聲請書誤載「被告將告訴人609-1 號土地之土壤，移至被告
    之609 ─2 號土地」，但事實上，雙方所爭執的是「被告有
    無將告訴人608-1 號土地之土壤，移至被告占有之國有未登
    錄9015-17 土地？」，雙方爭執之真意從未變更。本件地號
    之誤載，僅是一時疏失，但不影響於起訴事實之同一。
  (二)被告雇用挖土機整地，有無侵入或挖取告訴人608-1 地號土
    地範圍？
  告訴人所指608-1 地號土地「被挖約深度2 尺，東5. 2公尺
    、西8.5 公尺、南8.5 公尺、北8.8 公尺」之範圍，已經在
    94年9 月22日勘驗時，由告訴人與警員指出東西南北四點何
    在，並以警員所說東南西北四點，各插上一根竹子，當場拍
    照，並由本院命地政人員將上述四點範圍，在地籍圖上繪出
    ，即如附圖Ａ範圍共58㎡。而被告辯稱僅在「斜坡範圍」整
    地，經命地政人員繪製，該斜坡即如附圖所示ＢＣ範圍。但
    Ｂ是屬於告訴人之土地，被告確實有侵入告訴人土地整地之
    事實。
  被告辯稱只雇工在ＢＣ範圍內整地，沒有侵入Ａ範圍，而證
    人丁○○到庭證述：「（被告輔佐人：他有沒有說所挖的土
    地是他的土地？）我施工的地點是在斜坡處而已，就是在土
    流下來的地方，我再弄回去。... （被告輔佐人：乙○○有
    沒有叫你不要去動下面的土地？）我知道去挖別人的土地會
    有糾紛，所以我也不會去動。.... （檢 察官：當時去挖時
    ，被告如何告訴你？）他說有土崩下去了，叫我去將土挖回
    去。【（檢察官：你何時去工作？）93年3 月，但確定日期
    我忘了。（檢察官：你何以確定係93年3 月？）我．．．】
    （檢察官：你將土挖回去的範圍有多大？大約值是多大？）
    寬度不超過一丈，斜度自斜坡下來．．．。（檢察官：你計
    算將土挖回去的面積即可，不要計算全部的範圍？）大約寬
    度五尺平方（台尺）。【（檢察官：深度多少？）該土石滑
    下去一堆，我也不知道要算多少的深度，因為我將土堆回去
    後，有看到該處有一處竹子露出竹頭了。】...... （檢 察
    官：請審判長提示照片，警察在93年8 月1 日去現場拍照，
    你現在看這些照片是否為你當初去推回土石的地點？）是的
    ，但我去的時候狀況不是這樣，我去的時候沒有管子。【（
    檢察官：現場除了管子不同外，還有什麼不同？）沒有了。
    （檢察官：你沒有的意思是說，你挖了後，現場除了管子外
    ，其餘與你挖了後的情形都是相同的？）是。】.... .. （
    受命法官：你所繪的紅線，你只有動到上面的土地？）【下
    面的部分我只有用怪手去整平而已，沒有挖取土地，我進去
    時有挖一些土，但是回去時，我也是將它恢復原狀，自旁邊
    的溪流出去。】（受命法官：你確定下面的土地及水邊的土
    地，你都沒有動到？）沒有。（受命法官：何以你們施工的
    範圍與告訴人指稱的範圍不相同？）【我有從該處經過，但
    我經過的地方我都會整平。】」等語。由以上證人丁○○所
    言，可以得知幾點：
    I丁○○對於自己施工的時間，無法確定是不是93年3 月間
      。而丁○○證述警卷內93年8 月初所拍攝的照片之現況，
      除了多了一根水管外，其餘沒有任何不同。但本院觀察警
      卷內照片，ＡＢＣ範圍都是砂石土壤裸露，沒有任何雜草
      植被，甚至連落葉都找不到幾片，應該是拍攝前前一、二
      天動工完成的，絕非93年3 月施工。否則自3 月至8 月，
      經過春天、夏天，地面早該長出雜草。因此可知，告訴人
      所說93年8 月1 日施工才是正確的。
    II丁○○雖然證稱施工範圍僅限於ＢＣ斜坡，只是怪手由溪
      底上來，經過Ａ範圍，離去時將Ａ地整平而已云云。但丁○○也證述「我將土堆回去後，有看到該處有一處竹子露
      出竹頭了。」等語，但對照相片中竹頭（竹筍）位置，就
      在Ａ範圍內，顯然丁○○也有在Ａ範圍內施工，挖取原本
      覆蓋竹頭上之泥土，否則無所謂竹頭露出的問題。
    III而且比對93年8 月與94年9 月之照片，其實現場變更不大
      ，該ＢＣ斜坡陡峭，如果大雨沖刷下來，大雨帶走土壤，
      按常理不會只停留在該ＢＣ範圍內，雨水會一直流往溪裡
      ，而土壤也會被帶到Ａ範圍。
    Ⅳ大雨沖刷後的現狀，砂石應呈現接近平緩的狀態。如果怪
      只挖取Ｂ地砂石填高Ｃ地，完全沒有挖取Ａ範圍土壤，則
      應該Ａ與Ｂ會形成高低落差，Ｂ地應該低於Ａ地才是。但
      警卷照片顯示，Ｂ地仍然高於Ａ地，怪手必定有挖取Ａ地
      之土壤來填高ＢＣ地，否則ＢＣ地砂石何來。
  Ａ地旁邊就是溪流，大雨沖刷後Ａ地縱然有被砂石填高，也
    只會比溪面高度高一些而已，絕不會高達2 台尺（約60公分
    ）之多。告訴人所指Ａ範圍有高度2 台尺之砂石被挖取，有
    過份誇張之嫌。但無論挖取的範圍多少，被告確實有挖取Ａ
    範圍砂石之事實。
  (三)被告是否有竊盜犯意？
  93年6 月30日至93年7 月2 日期間，敏督利颱風來襲，重創
    臺灣中南部，有所謂「72水災」之稱。被告種植柳丁之9015
    -17 國有未登錄土地，地勢高於告訴人之土地，颱風沖刷後
    ，土壤流失。且依照本院勘驗現場所視，整地後Ａ地並沒有
    明顯坑洞情形，因此堪信被告於93年8 月1 日聘工整地，「
    目的是要將流失的土壤挖回來」，可信為真。
  按犯罪事實應依證據認定之，無證據不得推定其犯罪事實，
    刑事訴訟法第154 條定有明文。又刑法上之竊盜罪，須意圖
    為自己或第三人不法之所有，而取他人所有物，為其成立要
    件。行為人須自知對於該項財物並無法律上之正當權源，而
    取得之，始具有主觀之意思要件，若行為人誤信確有法律上
    正當所有之原因，縰其手段涉及不法，而有民事上之侵權責
    任，因欠缺意思要件，仍不構成竊盜罪（參考最高法院23年
    上字第1892號、27年上字第1404號判例）。
  本件被告占有之國有未登錄土地之土壤流入被告之608-1 地
    號土地，在民事法律關係上，則為動產（分離之砂石）附合
    於他人不動產（土地），依民法第811 條，由不動產所有人
    即告訴人取得土壤之所有權利，但被告與國有土地之管理機
    關（如：國有財產局）之間產生不當得利之民事請求關係。
    被告雖未與國有財產局訂立合法之租賃契約，但被告長久以
    來誤信該9015-17 國有未登錄土地是自己土地而善意耕作，
    屬於善意占有人。被告主觀上誤認流失之砂石是自己所有，
    將之挖回回復原狀，其主觀上自信為正當行為，應無「不法
    所有之意圖」可言，是縱其客觀上有挖取砂石之行為，亦與
    竊盜罪之構成要件不符。
  (四)被告於警訊及檢察官偵訊中，並未對上述「不法意圖」之主
    觀要件自白，因此被告請求調閱警偵訊錄音帶，亦無必要。
    被告請求函詢問雲林縣政府水土保持局，有關9015-17 土地
    93年度之土壤流失狀況，但本院認為，雲林縣政府在9015-1
    7 土地並沒有設置觀測設備，雲林縣政府也不可能告知流失
    情形，此項請求亦無調查必要。
  (五)此外，復查無其他積極證據，足資證明被告確有所謂竊盜之
    犯行，既不能證明被告犯罪，應為無罪之諭知。
六、又檢察官聲請以簡易判決處刑之案件，法院認應為無罪之諭
    知者，應適用通常程序審判，刑事訴訟法第452 條、第451
    條之1 第4 項第3 款定有明文。本件被告上訴意旨，指摘原
    判決認事用法有違誤，本院認其上訴為有理由，且原審誤用
    簡易程序判處被告罪刑，於法未合，應由本院合議庭予以撤
    銷，並改依第一審通常程序審判。
七、適用之法律：
    刑事訴訟法第455 條之1 第3 項、第369 條第1 項前段、第
    452 條、第451 之1 第4 項第3 款、第364 條、第301 條第
    1 項。
本案經檢察官戊○○到庭執行職務。
中　　華　　民　　國　　94　　年　　12　　月　　23　　日
                  刑事第四庭    審判長法  官  吳福森
                                      法  官  吳基華
                                      法  官  葉明松
以上正本證明與原本無異。
如不服本判決，應於判決送達後10日內，向本院提出上訴狀。（
須附繕本）
                                      書記官  顏錦清
中　　華　　民　　國　　94　　年　　12　　月　　23　　日
